臺灣高等法院刑事判決
                                   108年度侵上訴字第10號
上  訴  人
即  被  告  丁肇麟


輔  佐  人  吳寶蓮
即被告之母          

選任辯護人  簡炎申律師
上列上訴人因妨害性自主案件，不服臺灣新北地方法院107 年度
侵訴字第81號，中華民國107 年11月21日第一審判決（起訴案號
：臺灣新北地方檢察署107年度偵字第17146號），由原審辯護人
為其利益提起上訴，本院判決如下：
    主    文
原判決撤銷。
乙○○犯強制性交未遂罪，處有期徒刑壹年肆月。
    犯罪事實
一、乙○○患有思覺失調症，於民國107 年年初時起開始幻想而
    不滿父母於網路上之發言、覺得自己被監視，少與家人或外
    界接觸，工作調動亦趨頻繁，呈現職業功能逐漸降低之思覺
    失調症患者常見之功能變化，直至後述行為時已達急性發病
    期，致其辨識行為違法或依其辨識而行為之能力，有顯著減
    低之情形。乙○○於107年6月3 日晚間10時許，在新北市○000
    0000000 Z000000000000Z00Z00 000Z0; Z0000Z0000000 00p
    0;00    ○區○○街00號新莊運動公園田徑場，見代號0000000
    000之
    成年女子（姓名年籍詳卷，下稱甲○ ）獨自在田徑場跑步，
    竟萌生強制性交之犯意，先以手將甲○ 往後撥而呈與乙○○
    面對面的狀態，甲○ 發現不認識乙○○，準備轉身要走時，
    乙○○即以右手拉住甲 左手手腕，致甲 因重心不穩而跌倒
    在地，甲 倒地後不斷呼救及掙扎反抗，乙○○先對甲 恫稱
    ：「你要自己脫還是我來脫」、「我今天一定要上你」、「
    你這個婊子」、「今晚就是要幹到你」，並不顧甲○ 反抗，
    持續以右手大力拉住甲 左手腕，另一手強摸與抓甲 臀部，
    上下來回反覆數次，且欲脫去甲 褲子，但因甲 屁股跌坐在
    地上，致乙○○脫不下甲 褲子，乙○○再強行以手伸入甲 
    上衣內，撫摸甲 背部，欲脫去甲 胸罩，然因乙○○持續以
    右手抓住甲 左手腕，另一手要解開甲 胸罩扣子，又因甲○ 
    不斷掙扎抗拒，致無法順利脫去甲 胸罩，遂再徒手強拉甲 
    上衣，試圖脫下甲 上衣，致甲 的衣服右邊袖子掉到腋下處
    ，右邊的手臂、肩膀包括右邊的腋下亦都外露，肩帶也整個
    掉下來，而以此等恐嚇、強暴手段違反甲 意願，著手對甲 
    為強制性交行為，適有路過該處之吳翊群及其他民眾聽聞A
    女之呼救聲而查覺有異，上前阻止乙○○，並報警處理，丁
    肇麟始未能得逞。
二、案經甲○ 訴由新北市政府警察局新莊分局移送臺灣新北地方
    檢察署檢察官偵查後起訴。 
    理    由
壹、按原審之代理人或辯護人，得為被告之利益而上訴。但不得
    與被告明示之意思相反，刑事訴訟法第346 條定有明文。本
    案上訴人即被告乙○○於原審之辯護人陳以儒律師於原審宣判
    後為被告利益提起上訴，有刑事聲明上訴狀可參（見本院卷
    一第30頁），被告於本院審理中亦表明對於原審判決不服之
    意，是原審辯護人為被告提起本件上訴，自屬合法，合先敘
    明。
貳、證據能力：
    按被告以外之人於審判外之言詞或書面陳述，除法律有規定
    者外，不得作為證據；又被告以外之人於審判外之陳述，雖
    不符合同法第159條之1至第159條之4之規定，但經當事人於
    審判程序同意作為證據，法院審酌該言詞陳述或書面陳述作
    成時之情況，認為適當者，亦得為證據。當事人、代理人或
    辯護人於法院調查證據時，知有第159條第1項不得為證據之
    情形，而未於言詞辯論終結前聲明異議者，視為有前項之同
    意，刑事訴訟法第159條第1項及第159條之5分別定有明文。
    查本案言詞辯論終結前，檢察官、乙○○、輔佐人及辯護人均
    未就本判決所引用之各該被告以外之人於審判外之陳述及所
    調查之證據主張有刑事訴訟法第159條第1項不得為證據之情
    形，而均同意作為證據（見本院卷一第239至242頁、本院卷
    二第71至77頁），本院審酌該證據作成時並無違法及證明力
    明顯過低之瑕疵等情況，認為適當，應有證據能力。至於所
    引其餘非屬供述證據部分，既不適用傳聞法則，亦非公務員
    違背法定程序所取得，依刑事訴訟法第158條之4反面解釋，
    同具證據能力。
參、得心證之理由   
一、訊據被告矢口否認有何強制性交未遂犯行，辯稱：伊只是認
    錯人而已，甲○ 所述伊有些情緒性的用語並不實在云云；辯
    護人則為被告辯護稱：依甲○ 及吳翊群所述，吳翊群看到被
    告拉扯甲 衣服至其他跑者將甲 拉開，僅有幾秒鐘時間，不
    可能有如甲 所述之過程發生，是被告拉扯甲 之衣服應係構
    成強制罪，又被告並未碰觸到性器官，至多亦僅係構成強制
    猥褻罪等語。
二、經查：
  ㈠證人即告訴人甲○ 於偵查及原審審理中證稱：我當時在田徑
    場的運動場跑步，當時是綁馬尾、穿白色的T 恤、跑步的短
    褲，跑在最內圈，突然感覺到有人撥我的右肩，我當時戴著
    耳機聽音樂在跑步，被告是先叫住我，然後出手碰我的肩膀
    把我往後撥，變成跟被告面對面，中間距離大約52公分（於
    原審審理中依甲○ 比劃而丈量），有感覺到對方嘴巴一直念
    念有詞，我發現並不認識他，所以就準備轉身往前跑，這時
    被告右手就先拉住我左手手腕，我想要掙脫，因為站不穩被
    自己的腳絆倒，我的耳機在倒地時掉下來，我聽到被告講了
    不雅的話，一直碎碎念，一直講話講個不停，他說「你要自
    己脫還是我來脫」、「我今天一定要上你」、「你這個婊子
    」「今晚就是要幹到你」，被告並沒有說他認錯人，也沒有
    說「我要賞你一巴掌」的話，被告是半跪的姿勢，離我很近
    ，想要撲上來的感覺，我的左手腕還是被被告抓住，被告另
    外1 隻手摸我的屁股，臀部偏右旁邊順勢往下摸，手有點在
    抓的感覺，一種很猥褻的抓，反覆上下來回摸不止一次，之
    後就開始要脫我的褲子，我一直掙扎，但因為我是跌坐在地
    上，屁股正下方剛好接觸到地面，被告發現沒有辦法脫掉我
    的褲子，就開始拉我的上衣，被告1 隻手繼續從我背後往上
    摸，手伸進我的衣服裡面有肌膚的接觸，由背部從下往上摸
    不止一次，被告一開始有試圖要扯掉我胸罩的扣子，但是我
    一直掙扎，被告1手抓住我左手腕，只用1手解胸罩所以解不
    開，就扯下我運動上衣右邊，我的上衣被他拉了一半，衣服
    右邊全部掉了下來，整個袖子掉到腋下，右邊的手臂已經整
    個露出來，整個肩膀包括右邊的腋下都露出來，肩帶也整個
    掉下來，因為胸罩還有扣子沒有弄開，所以胸罩沒有被解開
    ，這時候就有人來了，我當時在求救時，有說我不認識這個
    男生，因為被告先跟路人說這是他跟我之間的事情，所以我
    才會跟路人說，我完全不認識這個男生。被告扯我的衣服的
    動作很大力，他力氣很大，是故意要扯下我的衣服，我左手
    腕一直被他抓住，被告的力道很大，我沒有辦法掙脫。被告
    是用國語，沒有講到名字，沒有講到「江孟璇」，從頭到尾
    都沒有聽到被告說「怎麼好久沒看到你」、「你都不理我」
    、「我要賞你一巴掌」，也沒有說「我認錯人」或是跟路人
    說「我認錯她了」，當時燈光很明亮，和被告面對面時，可
    以很清楚的看到對方的長相等語（見偵卷第111至113頁、原
    審卷第355至383頁），而就其如何遭被告強拉手腕而跌倒在
    地，繼而遭被告強抓臀部、上下很猥褻的抓，要脫去其褲子
    脫不掉，被告要脫其內衣胸罩但無法解開胸罩扣子，續遭被
    告拉扯上衣致右肩露出，被告並向其恫稱：「你要自己脫還
    是我來脫」、「我今天一定要上你」、「你這個婊子」、「
    今晚就是要幹到你」等語，前後均證述一致，更明確證述被
    告於過程中不僅無任何表示誤認之言行舉止，且依當時所在
    環境、燈光亦可清楚認識彼此面相而無誤認之可能。
  ㈡核以證人即在場目擊之路人吳翊群所證：我當時在田徑場跑
    步，過程中聽到1 個女孩子在尖叫，我先往聲音的方向看過
    去，當時距離該聲音源不到10公尺，跑道的燈雖然已經關了
    ，但是旁邊籃球場還有燈，可以很清楚看到在跑道內側，被
    告在拉扯甲 的衣服，甲 已經跌坐在地上，一直尖叫，被告
    一樣在拉扯，甲 一直掙扎，被告還是一直不斷用力拉甲 右
    肩的短袖上衣，甲○ 的短袖運動上衣衣領整個被拉下來到手
    臂的位置，有看到甲○ 的肩膀跟內衣細肩帶，我一直聽到女
    生大喊「我不認識這個人」時才過去幫那個女生，還沒到時
    ，另外一名男子已經把被告推開，另外一對情侶的女生把甲
     帶到旁邊，當時我們質問被告為什麼要這麼做，被告不知
    道是吸毒還是精神有問題，開始胡言亂語大喊說在場的男生
    都輸他，「你們敢不敢讓我去幹那個女生」，一直重複講這
    些話，後來我就直接打電話報警，警方應該5 至10分鐘左右
    就來了，被告在我報完警之後，就沒有再講話，被告沒有說
    你們都跑輸我，也沒有說他誤認那個女生，我也沒有聽到被
    告說要賞這個女生一巴掌，或說「我要賞你一巴掌」，也沒
    有聽到被告說「江孟璇」、「妳好像我的朋友」；我並不認
    識被告等語（見偵卷第87至88頁、原審卷第176至178、183
    至207、216至225頁頁），均與前開甲 所證各節大致相符，
    而足以補強甲 證述之可信。且甲 、吳翊群與被告本不相識
    ，吳翊群更僅係在場見聞本件案發而上前協助甲○ 之人，而
    與甲 亦無利害關係，是其2人實無誣指構陷被告之可能。參
    以甲○ 及吳翊群亦就被告於案發當時於外表可觀察之精神狀
    況，包括一直唸唸有詞、碎碎念、胡言亂語、看起來不知道
    是吸毒還是精神有問題等情，分別詳述在卷，而與辯護人後
    述為被告辯護指其當時之精神狀況有異狀而有因此無法辨識
    行為違法或依其辨識而行為之能力之情相符，為有利於被告
    之陳述，益徵該等證人上揭證述之情節，並非虛構，應堪信
    為真實。
  ㈢再查，刑法上所稱之性交，係指非基於正當目的，而以性器
    進入他人之性器、肛門或口腔，或使之接合之行為；以及以
    性器以外之其他身體部位或器物進入他人之性器、肛門，或
    使之接合之行為。所謂之猥褻行為，則係指性交以外足以興
    奮或滿足性慾之一切色情行為而言。兩者行為態樣有異，法
    律上之評價亦不相同，自應予以區別。行為人若基於強制性
    交之犯意，對被害人著手實行猥褻之行為，而於尚未完成性
    交行為時其犯行即已中斷，因其所實行之猥褻行為，係其欲
    完成性交之犯罪目的前，為滿足同一色慾目的之階段行為，
    自應論以強制性交未遂罪；必以其單純基於強制猥褻之犯意
    ，且僅著手實行性交以外之猥褻行為，始應論以強制猥褻罪
    。故行為人究應成立強制性交未遂罪或強制猥褻罪，自應視
    其主觀上之犯意如何為斷（最高法院99年度台上字第3071號
    、99年度台上字第5756號判決意旨參照）；又刑法上之猥褻
    罪，係指姦淫以外，足以興奮或滿足性慾之一切色情行為而
    言，若行為人意在姦淫，而已著手實行且已達於用強程度，
    縱令未達目的，仍應論以強姦未逐，不得論以猥褻（最高法
    院63年度台上字第2235號判決意旨亦足參）。本件被告強拉
    甲 手腕，並強抓其臀部後，試圖脫去甲 短褲、胸罩、上衣
    ，並向甲○ 恫稱：「你要自己脫還是我來脫」、「我今天一
    定要上你」、「你這個婊子」、「今晚就是要幹到你」等語
    ，且甲○ 遭被告強拉上衣至右肩、手臂均露出，雖經在場吳
    翊群及其他民眾阻止後，仍一再表示「敢不敢讓我去幹那個
    女生」等語，足見被告當時主觀上確意欲與甲○ 性交，且於
    客觀上不僅試圖解開甲 胸罩之扣子、將甲 上衣拉至右肩、
    手臂均露出，更有上下撫摸甲 之臀部、欲脫去甲 短褲等行
    為，足見被告非僅意在猥褻而興奮或滿足性慾而已，被告雖
    因甲○ 跌坐地上而未能將其短褲褪去，復因遭吳翊群及其他
    民眾阻止而未能得逞，然就被告犯罪實行之全部過程予以觀
    察，被告以上彰顯於外之言語、所施以之猥褻行為，已足以
    表徵被告係基於性交之犯意而為，且與性交行為之進行，在
    時間、地點及手段上有直接、密切之關聯，自不能僅因被告
    對甲○ 著手性交未達目的，即反推論被告所為僅止於猥褻之
    犯行，甚或指被告並無任何強制性交、強制猥褻之意而僅係
    妨害甲○ 權利行使云云，而解免其性交未遂之罪責。因此，
    本案被告以上開恐嚇、強暴手段而違反甲 意願，對甲 為強
    制性交未遂犯行，已可認定。辯護人為被告辯護以：本件僅
    係強制犯行、至多該當強制猥褻犯行云云，實非可採。
  ㈣被告、辯護人其他辯解不可採之說明：
  ⒈被告辯稱：甲○ 所說伊有一些情緒性字眼係不實在，應係吳
    翊群證述較為實在云云，辯護人則為被告辯護以：甲○ 稱從
    被告自後方與其打招呼、推、脫其褲子上衣沒有很久，僅僅
    幾秒鐘時間而已，以現場大概7.8 公尺即標準跑道最內側至
    最外側之距離，吳翊群從聽到甲○ 叫聲看過去，並且走過去
    ，僅看到被告拉住甲 衣服，幾秒鐘之後已經有其他跑者將
    甲 拉開，亦即只有幾秒鐘時間整個行為已經結束，不可能
    有如甲 所述之上述過程發生等詞。而甲 於原審審理中就案
    發過程所經歷之時間雖證稱沒有很久，幾秒鐘而已等語，惟
    其亦不記得大概之時間為何而無法確認秒數（見原審卷第35
    6頁），且甲 亦自陳當時感覺非常驚慌（見原審卷第374頁
    ），則在此慌亂之情形下，實難苛責甲○ 必須精準描述所經
    歷之時間。且吳翊群亦證述：我原本在跑步有戴耳機，但當
    時已經在走路，所以將耳機拿下，然後聽到女生連續的尖叫
    聲，我當時在最外圍跑道，甲○ 在最內側跑道，一開始不太
    清楚發生什麼事情，以為他們是認識的人，這時我就是先慢
    慢往尖叫方向走，後來又聽到女生大喊說他不認識這個人，
    我再往事發地點前進；我看到的那一剎那，甲○ 已經跌坐在
    地上，我就看到被告一直這樣不斷地拉扯甲 的衣服，甲 一
    直在掙扎，但是被告還是一直不斷在拉甲○ 右肩短袖，拉到
    手臂位置大約20公分（經吳翊群比劃後當庭丈量），有看到
    甲 肩膀跟內衣肩帶，當時甲 是穿短袖，沒有注意到甲 穿
    什麼褲子；聽到甲○ 很大聲說「我不認識這個人」之後，我
    有加快腳步走過去，旁邊有其他人陸陸續續靠近，在我到達
    該處之前，有另1 個男生先到把被告拉開了，另一對情侶的
    女生把甲 帶到旁邊等情（見原審卷第187至199 頁），顯然
    吳翊群並非從被告撥動甲 肩膀而呈2人面對面狀態、甲○ 欲
    轉身離去遭被告以手拉住甲 手腕之時起即注意被告與甲 之
    互動，且從吳翊群初時誤認被告與甲 係熟識之人直至甲 呼
    救「我不認識這個人」之後才覺有異而加快腳步靠近、沒有
    注意到甲 是穿著什麼褲子等情狀以觀，吳翊群因甲 跌坐在
    地且誤以為是熟人間之爭吵而未能仔細觀察被告之所有動作
    尚包括被告強摸甲 臀部且試圖脫去甲 褲子及解開甲○ 胸罩
    扣子等，僅察覺被告一再拉扯甲○ 短袖上衣直至衣服脫落至
    手臂處，亦不違常情，自不能以吳翊群未證述及此即指甲○ 
    證詞不實在。被告及辯護人上開否認甲○ 證詞之可信，顯無
    足採。
  ⒉至於甲○ 在偵查中雖證稱：被告是抓住其右手等詞（見偵卷
    第111 頁），而在原審審理中則證稱：被告是以右手抓住其
    左手腕等語（見原審卷第363至364頁），而就其係哪1 隻手
    被抓住固有不一之處，然甲○ 在跑步過程中，突遇此變故，
    心中驚慌恐懼，本為常情，更為其自陳（見原審卷第374 頁
    ），吳翊群亦證述甲○ 當時神情很緊張惶恐等語（見原審卷
    第215頁），則此時甲 是哪1 隻手被抓住極有可能記憶不清
    ，然甲○ 就其如何遭被告強拉手腕而跌倒在地，繼而遭被告
    強摸與抓臀部、欲脫其褲子，被告要脫其內衣胸罩但無法解
    開胸罩，續遭被告拉扯上衣致右肩露出，被告並向其恫稱：
    「你要自己脫還是我來脫」、「我今天一定要上你」、「你
    這個婊子」、「今晚就是要幹到你」等語，而就被告如何對
    其要強制性交未遂之基本情節前後均始終證述一致如前，是
    尚難以其哪1 隻手被被告抓住前後證述略有出入，就遽認證
    人甲 之全部證詞不可採信。而相較於偵查中甲 之證述，甲
     於原審審理時經交互詰問後對於各種細節與前後經過陳述
    較為詳盡明確，是應以甲○ 在原審審理中之證述與事實較為
    相符。
  ⒊且按審理事實之法院於證人之陳述，有部分前後不符或相互
    間有所歧異時，究竟何者為可採，仍應本其自由心證予以斟
    酌，非謂一有不符或矛盾，即應認其全部不可信。又證人對
    於犯罪之細節，所述固有渲染、誇大之處，然其基本事實之
    陳述，仍與犯行之真實性無礙時，尚非不得予以採信；再證
    人供述之證據前後不符時，究竟何者為可採，事實審法院仍
    得依證據法則，本於自由心證予以斟酌，作合理之比較，定
    其取捨（最高法院74年度台上字第1599號、81年度台上字第
    5303號、82年度台非字第141 號判決要旨參照），辯護人又
    以甲○ 於警詢、偵查、原審審理中之陳述，究竟被告係「撲
    向」甲 ，或將甲 「推倒」？此時被告係站立、蹲姿、跪姿
    或同時倒地？被告係「碰」甲 肩膀或「撥」甲 肩膀，此時
    甲 有無推開被告之手？被告係拉甲 袖子使其肩部露出，抑
    或係扯甲○ 右肩衣服？等等陳述或不一致，或未予說明而為
    被告辯護。然甲○ 就被告如何對其為強制性交未遂之基本情
    節前後均始終證述一致，核與吳翊群證述相符，業經本院詳
    述如前，辯護人所執前開相異之處就本件被告行為之認定並
    無重要關係，實不足以因此而指甲 之證述不可採信。
  ⒋甲○ 與吳翊群始終未曾聽聞被告說「怎麼好久沒看到你」、
    「你都不理我」、「我要賞你一巴掌」、「我認錯人」、「
    江孟璇」、「妳好像我的朋友」，或是跟路人說「我認錯她
    了」等語，且當時燈光很明亮，甲○ 和被告面對面時，可以
    很清楚的看到對方的長相一情，分別經甲○ 、吳翊群證述如
    前㈠、㈡；甲 並證述：其身高、體重大約為160公分、48公斤
    等語（見原審卷第358 頁），而證人即被告所指誤認之友人
    江孟璇亦證稱：我跟被告是普通朋友關係，不是男女朋友，
    1年會見1、2 次面，見面的地點沒有在新莊體育場、新莊田
    徑場，我在100年就搬離新莊復興路2段，搬去泰山，一直到
    現在，搬離新莊以後就比較少去新莊田徑場跑步，被告曾經
    載我回（泰山）家過。我的身高是157 公分、體重70公斤等
    語（見原審卷第276至288頁），是江孟璇自100 年起即居住
    在新北市泰山區，已與被告所辯其誤認甲○ 為住在同一區之
    友人不符，又對照甲 身高160公分、體重48公斤，與江孟璇
    身高157 公分、體重70公斤之身型、體態亦顯有差異。是無
    論從甲○ 與江孟璇之身型外觀、案發當時周遭仍有燈光且被
    告與甲○ 面對面等客觀情形，被告顯無誤認之可能。辯護人
    雖以：由甲 陳述可知，在甲 耳機掉落之前，甲○ 已經由被
    告嘴型得知「他念很長一串、一直在碎碎念、講話講不停」
    等情，則不能排除被告於甲○ 耳機拿下之第一時間確有誤認
    其為友人江孟璇之情為被告辯護。然於被告撥動甲○ 肩膀，
    甲 轉頭與被告面對面時，被告此時顯然已明顯可知甲 並非
    其友人，且從被告之言行，其從無任何認錯人之表示，反係
    不斷對甲○ 口出「你要自己脫還是我來脫」、「我今天一定
    要上你」、「你這個婊子」、「今晚就是要幹到你」等話語
    ，益徵辯護人上開為被告辯護之詞，及被告辯稱伊只是認錯
    人云云，顯係卸責之詞，不足採信。
  ㈤綜上所述，被告上開辯解及辯護人為被告辯護之詞均不足採
    信。本件事證明確，被告犯行堪以認定，應依法論科。
肆、論罪科刑及撤銷改判之說明：
一、論罪：
  ㈠被告業已著手強制性交行為之實行，因遭吳翊群等人制止而
    未得逞，是核其所為，係犯刑法第221條第2項、第1 項之強
    制性交未遂罪。被告對甲○ 為猥褻之低度行為，應為性交未
    遂之高度行為所吸收，不另論罪。
  ㈡被告已著手於強制性交犯罪行為之實行而不遂，為未遂犯，
    爰依刑法第25條第2項之規定，減輕其刑。
  ㈢刑法第19條第2 項之規定減輕其刑：
  ⒈被告於本案前曾於102年5月13日至尹書田醫療財團法人書田
    泌尿科眼科診所（下稱書田診所）之精神科初診，經診斷為
    憂鬱症，有明顯人際困擾、身體困擾、感情困擾及家人溝通
    問題，經醫師建議規則回診治療，惟被告自102年6月14日即
    未回診追蹤，有該診所108年1月18日書字第108001號函及所
    附病歷資料可參（見本院卷一第250至272頁）。而依甲○ 證
    述：感覺被告嘴巴一直在唸唸有詞，一直在碎碎念、念很長
    一串等語（見偵卷第19、111頁、原審卷第355、362 頁），
    及吳翊群所證：被告不知道是吸毒還是精神有問題，一直胡
    言亂語，說我們都輸他、敢不敢讓我直接去幹那個女生，我
    也聽不懂他說「你們都輸我」是什麼意思，大概講了1、2分
    鐘；後來我們3個男生在被告旁邊時，被告就沒有要衝去對
    甲 怎樣的動作，我們也沒有拉住他，警察來了之後，被告
    也沒有試圖逃跑，後來又有2 個人來，被告也沒有試圖要衝
    開的動作；警察來了之後，有問他住哪裡、身分證字號，我
    最有印象的是被告有講說他爸媽都死了，你們沒有辦法幫我
    這句話等情（見偵卷第88頁、原審卷第202、204至209、212
    、218至219 頁），亦即被告於案發時除對甲 口出前述「你
    要自己脫還是我來脫」、「我今天一定要上你」、「你這個
    婊子」、「今晚就是要幹到你」之語外，亦不斷唸唸有詞、
    胡言亂語，於員警到場時甚至向員警陳述如「爸媽都死了」
    此等與事實不符之內容，而在包括吳翊群在內之路人將被告
    隔開但沒有以強制力壓制之時，被告竟無任何試圖脫逃之舉
    ，而與一般犯罪之人有異。而被告為警逮捕後於警詢中陳述
    ：「（問：你精神狀況如何？有無身心障礙證明？）我覺得
    我腦部麻痺。（問：警方今日因你涉嫌強制猥褻案件將你逮
    捕，是否了解？）不完全了解。（問：你何處不了解？）不
    知所云。（問：你今日為何會至本隊製作筆錄？）發生問題
    」等語（見偵卷第12頁），與員警之問答情形亦與其自陳大
    學畢業之智識程度有別（詳偵卷第11頁調查筆錄記載）。再
    者，被告於107年6月4日經原審法院裁定羈押後，即自同年
    月6日起因妄想型思覺失調症定期於所羈押之法務部○○○○○○○
    ○○○○○○○○○）內精神科門診就診並服藥治療，復於同年12月1
    7日因精神異常戒送衛生福利部臺北醫院（下稱臺北醫院）
    精神科門診就醫，嗣於108年7月10日安排就診精神科門診時
    ，醫囑失眠及思考連接方均有改善等情，亦有臺北看守所10
    8年1月16日北所衛字第10800005800 號函及所附所內門診記
    錄單、外醫轉診單及外醫診療記錄簿、臺北醫院108年1月22
    日北醫歷字第1080000554號函所附病歷資料、臺北看守所10
    8年5月29日北所衛字第10800062190 號函所附就醫記錄、臺
    北醫院108年5月29日北醫歷字第1080005135號函所附病歷資
    料、臺北看守所108年8月2日北所衛字第10800092080號函及
    所附門診記錄單等在卷可稽（見本院卷一第180至212、228
    至230、466至484頁、本院卷二第1至27頁）。
  ⒉經本院檢送被告以上就診記錄及病歷資料囑託國立臺灣大學
    醫學院附設醫院（下稱臺大醫院）就被告行為時之精神狀態
    為鑑定，經鑑定醫師與被告進行個別會談（含精神狀態檢查
    ）、社工師與被告母親進行家屬訪談、鑑定醫師與被告母親
    進行會談，及針對被告進行腦波檢查並由心理師施作心理衡
    鑑，復對被告抽血檢查及腦部核磁共振影像檢查，⑴綜合法
    院應訊資訊、監所中就診紀錄，鑑定當天面談紀錄與家屬陳
    述等各式資料，被告之精神科診斷應高度懷疑為思覺失調症
    ，第一次發病（Schiziophrenia，first episode ），於案
    發前後為急性發病（currently inacute episode ），於實
    施鑑定當日為部分緩解（currently in partial remission
    ）。被告於兒童與青少年期成長發育、社交功能無明顯異常
    ，能自大學畢業，初出社會前幾份工作皆以服務業為主，職
    業功能尚稱良好，最長可持續工作兩年。無可能誘發精神病
    之物質濫用史。於102 年至書田診所精神科看診時也未提到
    妄想、幻覺、答非所問等精神病症狀。但至約案發前半年（
    107 年年初），自述與家人描述皆提到其對父母於網路上發
    言感到不滿、覺得自己被監視，開始會少與家人或外界接觸
    ，其工作調動也變頻繁：從原本長榮集團旗下子公司擔任安
    控、警報器修理之客服人員，需要長期維持注意力集中並與
    人合作之工作，到擔任便利超商店員之雖為基層服務業，但
    也需具備良好注意力與反應能力，應對顧客之工作，至案發
    前之馬達工廠作業員，為入門門檻低之基層製造業，也不需
    長時間與人接觸，被告呈現出職業功能逐漸降低之思覺失調
    症患者常見之功能變化。鑑定當日雖然據其描述症狀學呈現
    未達到被監視、被害妄想等程度，但即使未達到思覺失調症
    診斷準則之妄想或幻覺，但有呈現過度評價之想法（overva
    lued ideation），合併其社交、職業功能之衰減，高度懷
    疑為與思覺失調症首次發病前常出現之前驅期（prodromal 
    phase ）相符。再者，依被告於其被收押後於監所之表現與
    後續診斷治療紀錄，可見於案發時間附近(107年7月4日）其
    病歷紀錄為睡眠困難，治療為口服鎮靜藥物，未有抗精神病
    藥物。至下次（107 年11月26日）就診時便呈現許多嚴重之
    精神病症狀如irritable mood (情緒易怒）、agitation (
    激動）、poor sleep (睡眠差）、auditory hallucination
     (聽幻覺）、speak himself(自語）、multiple self-harm
     history(反覆自傷紀錄），在107年12月並有因嚴重精神病
    症狀、行為混亂需頻繁回診並開立短效抗精神病針劑治療之
    紀錄、其表現與思覺失調症首次發病而未接受持續抗精神病
    藥物治療之病患典型病程高度相似。其於鑑定當日雖無表現
    出明顯聽幻覺、視幻覺、妄想等精神病症狀，惟綜合其於鑑
    定會談與當日心理衡鑑時其精神狀態檢查與智能測驗表現，
    對照其學經歷之應有表現有明顯落差，不能排除為思覺失調
    症發作後，雖有穩定服藥控制精神病症狀，但認知功能受損
    造成其表現較發病前退步之情形。被告於鑑定會談中在鑑定
    人員之詢問下對當天案發場景之重塑，對照其於案發當天被
    捕後首次警察筆錄之供詞，與當天甲 及路人之供詞有顯著
    差異。其於陳述案發前一天之情形記憶明顯有誤（陳述上一
    整天班但實際為周六周休二日）交代當日案發前自己行蹤時
    也缺乏肯定語氣，在鑑定人員詢問其行動與平常常態行為相
    差甚大（如平常無到公園健身習慣，當天卻自述在公園運動
    兩小時後，復徒步40-50 分鐘到平常完全沒去過之新莊體育
    館外跑道跑步）時，被告表情無明顯波動，僅回應可能是當
    天想要運動緣故。高度懷疑其當時為因思覺失調症急性發作
    狀態，導致後續無法正確記憶案發當時情狀與己身行為，雖
    無意刻意說謊，但針對案發前後情狀僅能採用事後想當然爾
    之拼湊，從而在後續之證詞與鑑定當日之陳述為假記憶（fa
    lse memory）之可能性。雖臨床上無法百分之百排除其可能
    刻意隱瞞索發當天細節，但綜合鑑定會談內容與鑑定當日心
    理師所作之心理衡鑑，其隱瞞案情或有詐病嫌疑之可能性較
    低。因此權衡既有證據之後，被告在涉案時，較有可能之精
    神科診斷為思覺失調症，其後續之對於該案件之回溯無法排
    除為假記憶（false memory）之可能性。⑵據鑑定所見，被
    告於本案行為時因較可能乃因思覺失調症急性發作，受妄想
    症狀影響對陌生女子甲○ 出手脫衣並實施猥褻，配合當時甲
    ○ 所聽到丁員說出「你要自己脫還是我來脫，我今天一定要
    上你，你這個婊子」及在場路人「一直重複講你們這些人都
    是輸我，敢不敢讓我直接去幹那個女生」等對被告當時說話
    轉述之供詞，可推論當時其身陷於精神病症狀之中，惟因其
    事後無法回憶該過程，無從得知其於當下所認知到之情境為
    何。根據當日鑑定之心理衡鑑資料顯示被告之智能表現顯受
    到精神病症影響而與其病前功能有落差，其在未接受任何治
    療的案發當下可合理推斷其認知遭受到其精神病症的影響只
    能更為顯著。又一般心智健全之人，顯不會於光天化日，人
    來人往之公共場所，實施此顯然違法之行為，故鑑定團隊推
    估，被告對甲○ 出手實施猥褻時，其辨識行為違法之能力至
    少達到顯著降低之程度。被告於犯案時之依其辨識而行為之
    能力，依據台灣精神醫學會出版之司法精神醫學手冊，應探
    討被告①做選擇之能力；②忍耐遲延之能力；③避免逮捕之能
    力；④可預見性及可避免性（與原因自由行為有關）來分析
    。在本案中，被告否認犯案前使用酒精或其他明顯影響其心
    智活動之藥物，因此本部分討論僅集中在①至③。惟被告所述
    之過程不完備，僅能從客觀資料研判，故被告當時之做選擇
    及忍耐延遲之能力無從判斷，但被告於光天化日之下犯案，
    在犯案後被路人拉到一旁與甲○ 分隔，後於警察到場前被3 
    名男性路人圍住，其雖然一人重複念念有詞，但並無明顯欲
    逃跑或暴力攻擊之行為，警察到場後也無出現避免被逮捕之
    行為，可知其避免逮捕之能力至少已達顯著降低之程度。故
    就有限資料研判被告於行為時至少達到依其辨識行為之能力
    顯著降低之程度，至於其所呈現之客觀反應是否足達喪失依
    其辨識而行為之能力，請本院綜合全證據後進行考量，有臺
    大醫院108年11月1日校附醫精字第1084700209號函所附精神
    鑑定報告書可參（見本院卷二第119至131頁）。以上鑑定書
    經參酌被告之個人生活史及疾病史、家庭與個人生活及職業
    史、物質使用史、身體及神經學檢查、血清實驗室檢查、腦
    波檢查、腦部核磁共振影像檢查、心理衡鑑、精神狀態，復
    綜合被告審判歷程及表現、於看守所內看診治療略歷等，本
    於專業知識與臨床經驗，綜合判斷被告之症狀所為之判斷，
    無論鑑定機關之資格、理論基礎、鑑定方法及論理過程，自
    形式上及實質上而言，並無瑕疵，另參酌甲○ 、吳翊群前述
    被告於案發過程中情緒失控之表現、被告前揭警詢時部分答
    非所問之陳述及被告經羈押後旋經臺北看守所安排於所內精
    神科就診，甚因精神異常戒送臺北醫院就醫等情，堪認上開
    鑑定報告書之結論可採，足認被告於本件行為時確因精神障
    礙，致其辨識行為違法或依其辨識而行為之能力，有顯著減
    低之情事。至於前開鑑定意見認為應考量被告是否已達喪失
    依其辨識而行為之能力乙節，本院參酌被告於案發當日之警
    詢、偵查及原審羈押訊問時之陳述，其尚能針對部分問題回
    應、辯駁，雖否認甲○ 指訴之情，然仍有部分與案發過程相
    符之陳述，如「我拉甲○ 的手」、「甲 嚇到」、「我跟甲 
    發生肢體上的接觸」、「我有輕微拉扯甲 左肩的衣服」、
    「因為我有拉甲 的手，我們的腳碰到腳，所以甲○ 就跌倒
    了」、「只有碰觸到手臂及上袖」等情（見偵卷第13至14、
    47頁、原審聲羈卷第26至27頁），本院認被告行為時之精神
    狀態並未達不能辨識其行為違法或欠缺依其辨識而行為之能
    力。⒊檢察官雖指上開鑑定報告僅說明一個健全的人不會在
    人來人往的地方做這些行為，及被告當下並沒有想要逃跑等
    情推論而得上開結論，但案發時是晚上10點且運動場已經是
    暗的僅有籃球場的燈光，且當時被告遭3個人圍住而與甲 隔
    離，根本不可能逃跑，故被告是否有刑法第19條規定之情形
    ，亦有斟酌之必要等語。惟上開鑑定報告所考量之因素非僅
    案發當時周遭之情境、被告為旁人制止後之行為，尚包括被
    告之個人生活史及疾病史、家庭與個人生活及職業史、物質
    使用史、身體及神經學檢查、血清實驗室檢查、腦波檢查、
    腦部核磁共振影像檢查、心理衡鑑、精神狀態、被告審判歷
    程及表現、於看守所內看診治療略歷等，而本其專業知識與
    臨床經驗所為之綜合判斷，檢察官指鑑定報告單憑上開因素
    而推論云云，並非可採。況本院認被告於本件行為時有因精
    神障礙，致其辨識行為違法或依其辨識而行為之能力顯著減
    低之情事，除審酌上開鑑定結果外，尚合併參酌甲○ 、吳翊
    群等相關證人及被告為警查獲時之陳述、被告於羈押時經看
    守所安排於精神科就診及戒護就醫等一切情狀，是檢察官以
    上所質，自非足採。從而，本院認應依刑法第19條第2 項之
    規定減輕其刑，並遞減輕之。
二、撤銷改判之說明：原審就被告犯強制性交未遂犯行，予以論
    罪科刑，固非無見。惟：被告於行為時有因精神障礙，致其
    辨識行為違法或依其辨識而行為之能力顯著減低之情事，業
    經本院說明如前，原審未就此部分為調查認定，容有未當。
    被告上訴否認犯行而執前詞指摘原判決不當，業經本院逐一
    論駁如前，其此部分上訴並無理由，惟其上訴主張本件有刑
    法第19條第2 項所規定之情形，為有理由，自應由本院撤銷
    改判。
三、量刑：爰審酌被告在體育場此等公共場所隨機對甲○ 為強制
    性交未遂之行為，戕害甲 之身心甚鉅，甲 亦陳稱其因本案
    害怕到現在，晚上睡覺都還在做惡夢等語（見原審卷第385 
    頁），並有甲 所提出之臺北醫院107年10月17日診斷證明書
    可參（見原審卷第441 頁），其診斷欄、醫師囑言欄並記載
    「適應障礙合併焦慮」、「因上述疾患，於107年6月11日到
    本科初診…建議追蹤治療」等語，尤見被告行為對甲○ 生活
    所生之影響；甲 就本案表明不願與被告調解（見原審卷第3
    85頁），被告迄今亦未有何彌補甲○ 所受傷害之作為，兼衡
    被告自陳大學畢業之智識程度（見偵卷第11頁調查筆錄記載
    ）、因前開精神疾病已有固定就醫，有被告所提臺大醫院費
    用收據、藥物處方等可參（見本院卷二第77至91、95至99頁
    ），及輔佐人為被告陳稱被告目前與其同住，並且一同照顧
    病中之被告父親之家庭狀況（見本院卷二第81頁）等一切情
    狀，量處如主文第二項所示之刑。
據上論斷，應依刑事訴訟法第369條第1項前段、第364條、第299
條第1項前段，判決如主文。
本案經臺灣新北地方檢察署檢察官李佳穎提起公訴，臺灣高等檢
察署檢察官張云綺到庭執行職務。
中    華    民    國   108    年    12    月    17    日
                  刑事第十四庭  審判長法  官  黃斯偉
                                      法  官  紀凱峰 
                                      法  官  黎惠萍
以上正本證明與原本無異。
如不服本判決，應於收受送達後10日內向本院提出上訴書狀，其
未敘述上訴之理由者並得於提起上訴後10日內向本院補提理由書
（均須按他造當事人之人數附繕本）「切勿逕送上級法院」。
                                      書記官  周彧亘
中    華    民    國   108    年    12    月    17    日
附錄本案論罪科刑法條全文：
中華民國刑法第221條
（強制性交罪）
對於男女以強暴、脅迫、恐嚇、催眠術或其他違反其意願之方法
而為性交者，處 3 年以上 10 年以下有期徒刑。
前項之未遂犯罰之。